最高法院刑事判決　　　　　　　九十六年度台上字第七七三號
上　訴　人　甲○○
　　　　　　乙　○
　　　　　　丙○○
上 列一 人
選任辯護人　陳鄭權律師
上　訴　人　丁○○　男民國○○年○月○日生
　　　　　　　　　　身分證統一編號：Ｚ000000000
　　　　　　　　　　住台灣省花蓮縣壽豐鄉共和村魚池41號
　　　　　　戊○○　男民國○○年○月○○日生
　　　　　　　　　　身分證統一編號：Ｚ000000000
　　　　　　　　　　住台灣省花蓮縣花蓮市○○街26號
上列上訴人等因貪污案件，不服台灣高等法院花蓮分院中華民國
九十五年六月二十日第二審更審判決（九十五年度重上更(六)字第
三四號，起訴案號：台灣花蓮地方法院檢察署八十四年度偵字第
一三九九、一四００、一五００號），提起上訴，本院判決如下
：
    主  文
原判決撤銷，發回台灣高等法院花蓮分院。
    理  由
本件原判決撤銷第一審關於上訴人甲○○、乙○、丙○○、丁○
○、戊○○等部分之科刑判決，改判依刑法修正前牽連犯之規定
，從一重論處甲○○、丙○○、乙○、丁○○、戊○○共同依據
法令從事公務之人員，購辦公用物品，有其他舞弊情事各罪刑，
固非無見。
惟查: (一)本件原判決認定上訴人甲○○原為台灣省自來水股份有
限公司九區處（下稱九區處）之經理，負責綜理九區處各項業務
，上訴人乙○為九區處總務室主任，負責財產管理、土地購置等
業務，江添財（已判刑確定）則係九區處總務室業務士，負責相
關土地購置及訪價等業務，其等三人均係依據法令從事公務之人
員。甲○○因職務上得知九區處籌畫於花蓮豐川一帶開鑿深井，
需購辦公用土地，而於民國八十年十月某日向時任花蓮縣選舉委
員會行政室主任之舊識即上訴人丙○○提及，丙○○告以友人即
上訴人丁○○、戊○○二人甫以每坪約新台幣（下同）三千元之
價格購得花蓮市○○段第一０九、一一三、一一七、一一八、一
二二地號等五筆土地，面積一點一三五八公頃，即三四三五點七
九五坪，登記於丁○○之妻劉英真名下。甲○○得悉上情，即與
丙○○基於購辦公用土地舞弊營私之犯意聯絡，由甲○○推動價
購上開五筆土地事宜，丙○○則指示有犯意聯絡之丁○○、戊○
○於九區處人員前來訪價時配合抬高價格，以謀取利差，並約定
所得利差由甲○○、丙○○、丁○○、戊○○四人朋分。八十年
十一月上旬，甲○○竟故違購辦土地須先經選定適當地點，調查
有關土地資料及訪價等手續之規定，逕自提供該五筆地號予乙○
、江添財向地主詢價，丁○○則依事先之約定，以每坪高出當時
市價約九千元至一萬二千元之「二萬二千元」報價。甲○○、乙
○、江添財復基於公文書登載不實之犯意聯絡，推由江添財在其
職務上所掌公文書之土地購置調查表上虛偽填載：「最近期附近
土地市價每坪約二萬四千元」及「業主索價每坪二萬二千元」，
足以生損害於自來水公司。再由甲○○據以製作購地工程預算書
，連同其他相關文件，於八十年十一月二十一日以台水玖總字
第四三五五號函，報請自來水公司層轉台灣省政府審計處審核，
經同意以議價方式辦理購地事宜。自來水公司亦於八十年十月二
十四日以八十台水財字第三七七四八號函復：「審計處已同意議
價辦理」。甲○○即批示於八十年十二月二十八日會同相關主管
與地主召開第一次用地議價協調會。會中丁○○仍堅以每坪二萬
二千元出售，與會之部分主管則認價格過高，甲○○乃先作成「
雙方同意每坪約定為新台幣二萬元至二萬一千元間」之結論。再
於八十一年一月二十三日繼續議價，由時任九區處秘書劉鏡春擔
任主席，丁○○經依丙○○、甲○○事先之協調，減價為每坪二
萬零五百元，惟部分主管仍認價格過高，甲○○乃出面接替主席
職務，決定以該價格成交，而訂立總價金為七千零四十三萬三千
七百九十九元之買賣契約，九區處於八十一年一月二十九日簽發
面額四千七百三十四萬六千七百七十一元之0000000號支
票為頭期款。丁○○先拿取五百萬元予丙○○，丙○○並於八十
一年一月三十日依照甲○○之指示，就上開款項中提撥三十五萬
元，委由戊○○簽發中國農民銀行花蓮分行為付款人，八十一年
一月三十日期，同面額之二九三二五五號支票一紙予乙○為酬勞
，乙○並於當日提示付款。同年四月十八日再簽發面額二千三百
零八萬七千零二十八元之0000000號支票付清尾款。得款
扣除丁○○、戊○○先前之購地款一千三百七十四萬元、仲介費
二十萬元、代書費用一萬五千八百元、雜支四千七百五十元及交
由丙○○運用之五百萬元之利差，計五千一百四十七萬三千二百
四十九元，再以之共同轉投資購買花蓮縣吉安鄉○○段第二九三
、二九四、二九五、二九五之一及三二一地號土地五筆，登記於
丁○○之妻劉英真名下，甲○○、丙○○、丁○○、戊○○各佔
四分之一。甲○○、丙○○、乙○、丁○○、戊○○等五人，計
獲得二千九百二十萬四千二百五十七點五元之不法利益等情，係
依憑丙○○、乙○、丁○○、戊○○等人於法務部調查局東部機
動組（下稱東機組）及檢察官偵查中之供述為主要之論據。但丙
○○於東機組詢問中陳稱：其等以少報多之方式，將丁○○、戊
○○所有之花蓮市○○段第一０九號等土地售予九區處，所得之
價差用以購買花蓮縣吉安鄉○○段第二九三、二九四、二九五、
二九五之一及三二一地號土地五筆，登記於丁○○之妻劉英真名
下，甲○○、丙○○、丁○○、戊○○各佔五分之一等語（見一
四００號偵查卷第六頁），但於偵查中陳稱：甲○○未分得現金
，但分得轉投資土地之四分之一等語（見一三九九號偵查卷第二
一三頁反面）。戊○○於東機組供稱：其與丁○○售地後之價差
，其與丁○○分得二分之一，其餘二分之一由丙○○取得以打通
水公司之關節。丁○○亦陳稱：轉投資吉安鄉○○段第二九三號
等土地，鍾利德亦參與一份（見一三九九號偵查卷第三０、一四
八頁）。上開各供述並非完全一致，原審就上開不同之供述證據
，未敘明其取捨判斷之理由，已有未當。且理由中只籠統、抽象
予以引用證據，但未引敘其所採用證據之具體內容，致本院無從
憑斷其事實認定與理由說明是否相符及其採證之適法性，尤有理
由不備之違誤。(二)刑事訴訟法第一百五十九條第一項規定：「被
告以外之人於審判外之言詞或書面陳述，除法律有規定者外，不
得作為證據」，係以被告以外之人於審判外之言詞或書面陳述，
屬於傳聞證據，違背直接審理及言詞審理原則，無法依反對詰問
加以斟酌，故除法律有規定者外，原則上，應認該傳聞證據無證
據能力。本件原判決以證人九區處會計室主任方世濤、秘書劉鏡
春、政風室課員張震宇、總務室課員林奕曦、附近土地之地主陳
龍水、李謀桔、楊菊珠等人於東機組及偵查中之供述為論罪之依
據。但未敘明上開審判外之陳述具有證據能力之憑據，已有未合
，且證人劉鏡春、曾春生、丁○○、戊○○、江添財於第一審法
院訊問時供述甚詳，原審並就上訴人各以證人之身分行交互詰問
（見第一審卷第二０至二三頁、二六、二七、二九、二０五、二
０七、二０八、二一０頁，原審更(六)卷第一一八頁起）。如認上
開證人於審判中之供述，與審判外之東機組及偵查中之供述不符
，而以上開審判外之供述為可採，亦當就審判外之陳述如何具有
較可信之特別情形，且為證明犯罪事實存否所必要之例外情形，
為必要之說明，原審就此未為任何之說明與論述，併有可議。(三)
公訴意旨以：甲○○因職務上得知九區處籌劃於花蓮豐川一帶開
鑿深井，需購辦公用土地，而與時任花蓮縣選舉委員會行政室主
任之舊識丙○○、乙○、丁○○、戊○○共同以虛報超高地價而
詐得二千餘萬元，認犯有貪污治罪條例第四條第一項第三款之罪
。原審論處上訴人等共同依據法令從事公務之人員，購辦公用物
品，有其他舞弊情事各罪刑。雖已說明其理由。但該條所指之其
他舞弊情事，係指其違法行為並非浮報價額、數量或收受回扣，
但與之有同質性之犯罪行為，始屬相當；如行為人已該當「浮報
價款、數量」或「收取回扣」之要件，即無「其他舞弊情事」之
適用。查貪污治罪條例第四條第一項第三款所指公務員經辦公用
工程浮報價款、數量罪之所謂「浮報價款、數量」，係指就原價
格故為提高，以少報多；或數量以少報多而從中圖利之謂。本件
上訴人等如事先已謀議「以少報多之方式」以每坪高出市價（九
千至一萬二千元）之二萬二千元辦理議價購地事宜，雖議價文件
資料中形式上之價格並無不同，但實質上已可認係就原價格故為
提高以少報多，仍非不可認已該當「浮報價款」之要件，原審就
此未加辨明釐清，遽論上訴人等購辦公用物品，有其他舞弊情事
各罪刑，難謂適法。又本件係因九區處籌劃開鑿深井工程，需購
辦公用土地，兩者之間具有密切之關連，是上開浮報價款之行為
，似應視為公用工程之部分行為，原審論以購辦公用物品，而有
舞弊情事，但未敘明其適用法律之依據，併有可議。上訴人等上
訴意旨指摘原判決不當，尚非全無理由，應認仍有撤銷發回更審
之原因。
據上論結，應依刑事訴訟法第三百九十七條、第四百零一條，判
決如主文。
中　　華　　民　　國　九十六　年    二  　月　  八    日
                      最高法院刑事第四庭
                          審判長法官  莊　登　照
                                法官  洪　明　輝
                                法官  黃　一　鑫
                                法官  林　秀　夫
                                法官  徐　昌　錦
      本件正本證明與原本無異
                                      書  記  官
中　　華　　民　　國　九十六　年　  二 　 月 　十三 　日
                                                     ｍ
